---
output:
  pdf_document: 
    number_sections: yes
    fig_caption: yes
    highlight: tango
  keep_tex: yes
  df_print: kable
editor_options: 
  markdown: 
    wrap: 72
---

```{r setup, include=FALSE}
knitr::opts_chunk$set(
	echo = F,
	message = FALSE,
	warning = FALSE,
	error = FALSE
)
```

```{=tex}
\begin{titlepage}
\centering
  
 \begin{center} 
   
        
\includegraphics[width=10cm, height=5cm]{logo_UDP.png}

\vspace{4cm}

   { \scshape\Huge Informe Econometría \par}
      \vspace{10.5cm}


  
\begin{flushright}
   {\Large \bf{Integrantes:} \par}
       
  {\Large Cai Guajardo\\ José Oporto\\ Montserrat Díaz \par}
         \vfill
\end{flushright}
   

   \vspace{-20cm} 
   

\begin{flushleft}

   {\Large \bf{Profesor:} \par}
  {\Large Víctor Macías \par}
   {\Large \bf{Profesor Auxiliar:} \par}
  {\Large Juan Felipe Ly \par} 
 
   
\end{flushleft}
  
   
  \end{center}




 \end{titlepage}
```
\newpage

\tableofcontents

\newpage

\section{Introducción}

En Chile las microempresas son parte fundamental de la actividad
económica del país, generando una parte importante del empleo a nivel
nacional.

Según la última Encuesta Nacional de Empleo (ENE) del INE, 2.774.193
trabajadores en el país realizan sus labores en microempresas (de 1 a 10
trabajadores), las que concentran el 37,3% de los empleos formales,
seguida de las grandes (200 trabajadores o más), con el 34,6%, lo que
representa a 2.574.977 personas.

Por otra parte, según reportó el Servicio de Impuestos Internos en 2019,
el 75,5% de las empresas a nivel nacional son microempresas, y el 23,1%
son pequeñas o medianas. Dejando solo un 1,4% para las grandes empresas.

Esto convierte a las microempresas en un lugar interesante a la hora de
investigar y realizar conclusiones que nos ayuden a entender cómo se
conforman, a qué se debe su éxito y por qué algunas fracasan y otras
prosperan.

En esta oportunidad, hemos escogido realizar la siguiente pregunta de
investigación, ¿Cuál es la relación que existe entre el perfil del
emprendedor (sus características personales) y las ganancias de su
microemprendimiento?

Para esto hemos seleccionado los datos correspondientes a la [[Sexta
Encuesta de Microemprendimientos en
Chile]{.underline}](https://www.economia.gob.cl/2020/03/11/sexta-encuesta-de-microemprendimiento-eme6.htm "Link Encuesta")
(EME) elaborada en conjunto por el **Instituto Nacional de
Estadísticas** y la **Unidad de Estudios del Ministerio de Economía,
Fomento y Turismo**, entre la segunda semana de mayo y la primera semana
de agosto de **2019**, encuestándose a **7.808** **personas**.

La encuesta consta de datos transversales y observacionales, es decir,
se les hizo una serie de preguntas a microemprendedores (dueños de
empresas de 1 a 10 trabajadores) de forma simultánea sin ejercer ningún
tipo de tratamiento que pudiera afectarlos.

\newpage

```{=tex}
\section{Metodología}
\subsection{Acerca de los datos}
```
La base de datos
EME\footnote{De ahora en adelante, la base de datos se denominará así por la abreviación de “Sexta Encuesta de Microemprendimiento” (2020).}
consta de 7.808 observaciones y 430 variables clasificadas en módulos
por tema. Es decir, en total tiene más de 3 millones de datos y cerca de
1 millón y medio de valores
faltantes.\footnote{Para más información acerca de la base, consultar el marco de datos en el Anexo I “Muestra de EME”.}

Para efectos de un análisis más práctico, se escogió un conjunto acotado
con 18 de variables de interés, las cuales tienen relación con la
caracterización del microemprendedor (sexo, edad, nacionalidad, etc.).

Respecto a la manipulación de los datos, se modificaron ciertas
variables
dummies\footnote{En econometría a las variables binarias se les suele llamar variables binarias o dummy (Wooldridge, Jeffrey M. Introducción a la econometría. Un enfoque moderno, 4a. edición).}
a tipo categórico para que, en gráficos y tablas, se visualizaran los
valores de forma explícita, y viceversa. Se destaca, principalmente, el
cambio en la variable region (originalmente de tipo factor) a dummy para
que en las interpretaciones posteriores se tomara el valor 1 como que el
emprendedor pertenece a la Región Metropolitana y 0 si este no pertenece
a ella.

\subsection{Acerca del modelo econométrico}

Para el modelo de regresión lineal, se generaron 3 modelos con distinto
número de regresores cada uno, del cual se escogió el tercer modelo, con
mayor coeficiente de determinación ajustado, para realizar las
conclusiones.

La variable explicada en los tres modelos es el nivel de ganancias
obtenidas el año 2018 por los emprendedores, siendo los regresores
factores que componen la caracterización del microemprendedor
encuestado, ya sean factores de origen (región, nacionalidad), educación
(nivel de estudios alcanzados, capacitación), sexo y motivación que
impulsó el emprendimiento.

El objetivo del modelo es explicar las ganancias de los negocios en
función de las características intrínsecas a los microemprendedores y
ver cómo estas influyen en sus resultados.

\newpage

```{r message=FALSE, warning=FALSE, include=FALSE}
library(readxl)
library(dplyr)
library(skimr)
EME <- read_excel("Base de datos Full EXCEL EME 6.xlsx") %>% 
  select(Enc_rph, region, sexo, nacionalidad, cine_EME, motivacion_eme,
         financiamiento_inicial, c1_caenes_red, c3_h, c3_m, c6_1, d7_2, Registro_UE,
         e9, f4_trabajadores,capacitacion, grupo_edad, gasto_anual)

```

```{r echo=FALSE, message=FALSE, warning=FALSE}
# RENOMBRAR COLUMNAS ----
colnames(EME) <- c(Enc_rph="ID",
                   region="region",
                   sexo="sexo",
                   nacionalidad="nacionalidad",
                   cine_EME="educ",
                   motivacion_eme="motivacion",
                   financiamiento_inicial="financiamiento",
                   c1_caenes_red="sector",
                   c3_h="N_dueños",
                   c3_m="N_dueñas",
                   c6_1="N_dias_trabajo",
                   d7_2="Ganancia_2018",
                   Registro_UE="SII",
                   e9="permiso_patente",
                   f4_trabajadores="N_trabajadores",
                   capacitaron="capacitacion",
                   grupo_edad="grupo_edad",
                   gasto_anual="gasto_anual")
```

```{r}
EME <- EME %>%
  filter(permiso_patente!=88 & permiso_patente!=99)
EME <- EME %>% 
  filter(Ganancia_2018!=88 & Ganancia_2018!=99)
EME <- EME %>% 
  filter(N_dias_trabajo!=88)
EME <- EME %>% 
  filter(financiamiento!=4)
EME <- EME %>% 
  filter(motivacion!=5)

```

```{r}
# recodificación de variable REGION (1 RM, 0 si es otra región)
EME <- EME %>% mutate(region=recode(region, 
                                    `1`="TARAPACÁ",
                                    `2`="ANTOFAGASTA",
                                    `3`="ATACAMA",
                                    `4`="COQUIMBO",
                                    `5`="VALPARAÍSO",
                                    `6`="BERNARDO_OH",
                                    `7`="MAULE",
                                    `8`="BIOBÍO",
                                    `9`="LA_ARAUCANÍA",
                                    `10`="LOS_LAGOS",
                                    `11`="AYSÉN",
                                    `12`="MAGALLANES",
                                    `13`="METROPOLITANA",
                                    `14`="LOS_RÍOS",
                                    `15`="ARICA_Y_PARINACOTA",
                                    `16`="ÑUBLE"))

# Lo de arriba fue innecesario finalmente puesto que cambiamos la variable a dummy.
for (i in 1:length(EME$region)){ 
if (EME$region[i]=="METROPOLITANA") {EME$region[i]=1} else
{EME$region[i]=0}}
```

```{r}

EME <- EME %>% 
  mutate(educ=recode(educ,
                         `1`= "SIN_ED",
                         `2`= "BÁSICA",
                         `3`= "MEDIA",
                         `4`= "SUPERIOR_TEC",
                         `5`= "SUPERIOR_UNIV",
                         `6`= "POSTÍTULO"))

```

```{r}
EME <- EME %>% 
  mutate(sector=recode(sector,
                       `1`= "AGRICULTURA Y PESCA",
                       `2`= "SECTOR PRIMARIO",
                       `3`= "MANUFACTURERAS",
                       `4`= "CONSTRUCCIÓN",
                       `5`= "COMERCIO",
                       `6`= "TRANSPORTE",
                       `7`= "INMOBILIARIA",
                       `8`= "SERVICIOS"))
```

```{r}
EME <- EME %>% 
  mutate(grupo_edad=recode(grupo_edad,
                           `1`= "15-24",
                           `2`= "25-34",
                           `3`= "35-44",
                           `4`= "45-54",
                           `5`= "55-64",
                           `6`= "65-más"))
```

```{r}
EME <- EME %>% 
  mutate(financiamiento=recode(financiamiento,
                               `1`= "AHORROS",
                               `2`= "NO NECESITA",
                               `3`= "PRÉSTAMO O CRÉDITO"))
```

```{r}
EME <- EME %>% 
  mutate(motivacion=recode(motivacion,
                           `1`= "TRADICIÓN FAMILIAR",
                           `2`= "NECESIDAD",
                           `3`= "OPORTUNIDAD",
                           `4`= "OTRO"))
```

```{r}
# RECODIFICAR LA NATURALEZA DE LOS DATOS
EME$ID <- as.factor(EME$ID)
EME$sexo <- as.factor(EME$sexo)
EME$region <- as.factor(EME$region)
EME$SII <- as.factor(EME$SII)
EME$permiso_patente <- as.factor(EME$permiso_patente)
EME$capacitacion <- as.factor(EME$capacitacion)
EME$nacionalidad <- as.factor(EME$nacionalidad)
```

```{r}
# AJUSTAR ESCALA
EME <- EME %>% 
  mutate(Ganancia_2018=Ganancia_2018/1000000)
EME <- EME %>% 
  mutate(gasto_anual=gasto_anual/1000000)
EME <- EME %>% 
  filter(Ganancia_2018<80)
```

```{=tex}
\newpage
\section{Resultados}
\subsection{Análisis Descriptivo}
```
La primera mirada a los datos se enfoca en conocer algunas de sus
medidas de localización, su distribución y la forma en la que se
dispersan los datos.

Para lo primero, se ha hecho una tabla resumen adjuntada en el Anexo II:
"Medidas de Localización", de la cual se destaca lo siguiente:

-   El 50% de los microemprendedores tuvo una ganancia promedio de 3
    millones de pesos para el año 2018.
-   El 75% de los microemprendimientos tiene una (1) mujer entre sus
    dueños.
-   En promedio, los microemprendimientos tienen al menos 2
    trabajadores.
-   Existe sólo un 25% del total de entrevistados que trabaja 7 días a
    la semana en su negocio.

\subsubsection{Dispersión de datos}

```{r echo=FALSE,message=FALSE, warning=FALSE,out.width="70%"}
library(dplyr)
library(tinytex)

EME %>% 
  filter(Ganancia_2018>=0) %>%
  select_if(is.numeric) %>% 
  pairs(main="Matriz de Correlaciones")
```

Del gráfico de correlaciones, se reconoce la alta concentración de datos
entre las variables "gasto_anual" y "Ganancia_2018" distribuida en el
primer cuadrante, lo cual se condice con que el 50% de los
microemprendedores tiene una utilidad media de 3 millones de pesos
anual.

También se recalca la relación que existe entre el número de días
trabajados y la ganancia anual que tiene cada microemprendimiento. Según
la matriz, hay una relación positiva, es decir, a mayor días trabajados,
hay una mayor ganancia promedio asociada. Sin embargo, se descarta
causalidad puesto que el número de días que se trabaja depende del rubro
que tenga el negocio y de otros factores. \newpage

\subsubsection{Distribución de los datos}

```{r,echo=FALSE,out.width="60%"}
library(dplyr)
library(ggplot2)

EME %>% 
  filter(Ganancia_2018 >= 0) %>% 
  ggplot(aes(Ganancia_2018)) +
  geom_density(fill="blue") +
  ggtitle("Distribución de las ganancias 2018") +
  labs(x="Ganancias Año 2018 (en millones de pesos)", y="Densidad") +
  theme_bw()

```

Como observamos en el gráfico de densidad, la mayor concentración de las
ganancias está entre los 10 y 20 millones de pesos anuales,
aproximadamente. Tiene una asimetría hacia la derecha, es decir, hay muy
pocos emprendedores que generaron ganancias por sobre los 30 millones de
pesos, es por esto que la línea de densidad marca prácticamente 0 en el
eje X. Y, por último, los datos tienen muy poca dispersión a excepción
de los casos en donde la ganancia es cercana a 50 y 60 millones.

\subsubsection{Distribución de las ganancias según rubro}

```{r echo=FALSE,out.width="60%"}
library(dplyr)
library(ggthemes)
library(ggplot2)

EME %>%
  filter(sector!="NA") %>%
  ggplot(aes(x=Ganancia_2018, y=sector, fill=sector)) +
  geom_col(fill="blue") +
  ylab("Sector Industrial") +
  xlab("Ganancias Año 2018") +
  ggtitle("Ganancias por sector Industrial 2018") +
  theme_bw() +
  theme(legend.position="none")
```

Del gráfico de barras podemos destacar el sector de "Servicios" que
generó más de 8 mil millones de pesos en el año 2018. Por el contrario,
tenemos el sector primario que fue el área donde menos hubo ganancias;
el emprendedor/a que obtuvo mayor utilidad generó cerca de 60 millones
de pesos, aproximadamente. También destacar el área de comercio, puesto
que de igual forma tiene una gran diferencia (positiva) con los demás
sectores.

```{=tex}
\newpage
\subsection{Análisis del modelo econométrico}
```
El modelo propuesto considera la variable $Ganancia\_2018$ como la
variable dependiente, ya que refleja en gran medida el éxito del negocio
en términos económicos. Los regresores elegidos son parte de lo que se
considerará la caracterización del entrevistado, como se dijo
anteriormente.

En el primer caso, se analiza un modelo con 4 variables regresoras: $$
 Ganancia\_2018 = \beta_0 + \beta_1 \cdot (sexo) + \beta_2 \cdot (grupo\_edad) + \beta_3 \cdot (educ) + \beta_4 \cdot (capacitacion) + u
$$

En el segundo caso, se analiza un modelo con 5 variables regresoras: $$
 Ganancia\_2018 = \beta_0 + \beta_1 \cdot (sexo) + \beta_2 \cdot (nacionalidad) + \beta_3\cdot (grupo\_edad) + \beta_4 \cdot (educ) + \beta_5 \cdot (region) + u
$$

Y, finalmente, se analiza un tercer modelo con 6 variables regresoras:
$$
 Ganancia\_2018 = \beta_0 + \beta_1 \cdot (sexo) + \beta_2 \cdot (region) + \beta_3\cdot (grupo\_edad) + \beta_4 \cdot (educ) + \beta_5 \cdot (capacitacion) +
 \beta_6 \cdot (motivacion) + u
$$ \newpage Para elegir uno de estos 3 modelos, se procede a comparar el
coeficiente de $R^2$ ajustado:

```{r, out.width="10%"}
library(readr)
library(stargazer)
library(moderndive)


r1 <- lm(Ganancia_2018~sexo+grupo_edad+educ+capacitacion, EME)
r2 <- lm(Ganancia_2018~sexo+region+grupo_edad+educ+nacionalidad, EME)
r3 <- lm(Ganancia_2018~sexo+region+grupo_edad+educ+motivacion+capacitacion, EME)

stargazer(r1,
          r2,
          r3,
          header = FALSE,
          type = "text",
          no.space = TRUE,
          digits=2)
```

\newpage

De los tres modelos, se hace hincapié en los siguiente:

-   El coeficiente de $R^2$ ajustado más alto es el del tercer modelo
    con un 0.15, es decir, 15%. Lo que significa que la varianza de los
    regresores elegidos explican el 15% de la varianza en Y.
-   Respecto a las variables regresoras del modelo elegido (3), se puede
    decir que para las mujeres, existe una disminución asociada de
    -2,73% respecto de los hombres en las ganancias del año 2018.
    Además, se logra apreciar que la educación también es un factor
    importante puesto que se genera el contraste de una persona sin
    educación versus una persona con postítulo, y la diferencia es
    gigante. Cuando una mujer no tiene educación, manteniendo todo lo
    demás constante, ve disminuidas sus ganancias en un 1.54% en
    promedio respecto a los hombres con el mismo nivel educativo.
    Mientras que una mujer con postítulo ve un aumento en sus ganancias
    de, en promedio, 10.50% respecto a un hombre con postítulo.

\subsection{VIF y Multicolinealidad}

El Factor Inflacionario de Varianza es la cuantificación de la
multicolinealidad en el análisis de regresión lineal. Es decir,
proporciona un índice que mide hasta qué punto la varianza de un
coeficiente de regresión estimado se incrementa a causa de la
colinealidad.

$$VIF = \frac{1}{1 - {R}^{2}_{k}}$$\label{VIF}

Siendo $R^2_k$ el coeficiente de determinación de la regresión auxiliar
de la variable $X_k$ sobre el resto de las variables explicativas.

\subsubsection{Coeficientes de VIF}

```{r}
library(car)
vif(r3)
```

Dado que todos los coeficientes vistos son pequeños (\<10) se puede
concluir que no existe problema de multicolinealidad entre los
regresores.

```{=tex}
\newpage
\subsection{Presencia de Heterocedasticidad}
```
Si bien, la presencia de heterocedasticidad no provoca sesgo ni
inconsistencia en los MCO, sin el supuesto de homocedasticidad los
estimadores de las varianza, $Var(\hat{\beta}_j)$, son sesgados. Como
los errores estándar de MCO se basan directamente en estas varianzas,
los estadísticos empleados en las pruebas de hipótesis bajo los
supuestos de Gauss-Markov ya no son válidos en presencia de
heterocedasticidad (Wooldridge, 2004).

\subsubsection{Prueba de Breusch-Pagan}

El test de Breusch-Pagan consiste en ajustar un modelo de regresión
lineal con variable respuesta dada por residuales del modelo original al
cuadrado $e^2_i$ y como covariables las variables del modelo original.
En este caso, se tienen $k$=5 si se tienen covariables para explicar a
Y, entonces el modelo de regresión para estudiar la homocedasticidad es:
$$
\hat{e}^2_i = \delta_0 + \delta_1x_1 + \delta_2x_2 + \delta_3x_3 + \delta_4x_4 + \delta_5x_5 + u
$$

Si se concluye que
$H_0=\delta_1= \delta_2 =\delta_3 =\delta_4 =\delta_5 = 0$, significa
que los residuales NO son función de las covariables del modelo.

De forma manual se tiene que:

```{r}
library(dplyr)
library(broom)
library(ggplot2)
library(stargazer)

model1 <- lm(Ganancia_2018~sexo+region+grupo_edad+educ+motivacion+capacitacion, EME)
data_bp <- model1 %>% augment() %>%
mutate(resid2 = .resid^2) %>%
select(Ganancia_2018, sexo,region, grupo_edad,educ,motivacion,capacitacion, .fitted, resid2)
model1_bp <- lm(resid2 ~ sexo+region+grupo_edad+educ+motivacion+capacitacion, data = data_bp)
model1_bp %>% glance() %>%
mutate(stat_chi2 = 7211*r.squared,
p_valor = 1-pchisq(stat_chi2,1))%>%
select(r.squared, stat_chi2, p_valor)

```

De forma automática, tenemos que:

```{r}
library(lmtest)
bptest(Ganancia_2018~sexo+region+grupo_edad+educ+motivacion+capacitacion, data = EME)
```

Así, se concluye que hay evidencias suficientes para decir que **no** se
cumple el supuesto de homocedasticidad para este modelo, es decir, se
rechaza la hipótesis nula $H_0$, puesto que de ambas formas, el valor
del p-value es mucho menor al nivel de significancia usual (5% o 0.05).
\newpage

\section{Conclusiones}

Concluimos que el 15% de la variabilidad de las ganancias de los
microemprendedores para el año 2018 se explica debido al perfil del
emprendedor que inició el negocio. Definiendo el perfil del emprendedor
como el conjunto de características propias de este mismo, tales como
sexo, región, grupo de edad, motivación, nivel de estudios y
capacitación. Factores que son internos a la persona asociados a su
origen, personalidad y aprendizaje.

Si extrapolamos la realidad del año 2018 a la realidad de cada año en
Chile, algunas interpretaciones que podemos realizar son las siguientes:

-   Las mujeres en promedio tuvieron una ganancia anual menor que los
    hombres en -3.047 millones de pesos.

-   El grupo de edad que suele experimentar un mayor cambio en sus
    ganancias a la hora de tener una microempresa es entre los 45 y 54
    años.

-   En promedio, mientras mayor es el nivel de educación, más ganancias
    tendrá el microemprendedor.

-   Quienes no tienen capacitación tienen en promedio 0.55% de ganancias
    anuales menos que quienes sí tienen capacitación.

De esta forma, y teniendo en cuenta que el modelo presenta
heterocedasticidad, se cree que el perfil del emprendedor no es lo más
relevante dentro de un microemprendimiento; hay factores que, por temas
de simplicidad, no se tomaron en cuenta y aportan mucho a la explicación
de las ganancias que puedan tener estos. Como por ejemplo: el
financiamiento que utilizaron para comenzar el negocio, la formalidad
que tiene la persona, la experiencia laboral que pueda tener en el rubro
elegido, etc.

Otro punto bastante relevante, es la diferencia de utilidades entre
ambos sexos (masculino y femenino), puesto que al comparar los ingresos
entre hombres y mujeres por rubro (ver Anexo III: "Ganancias de hombres
y mujeres segúnn rubro") los hombres tienden a generar más ganancias
independiente del rubro. Cabe destacar que la proporción de hombres es
de, aproximadamente, un 60% versus un 40% de mujeres, lo cual no explica
la brecha. \newpage

\section{Referencias}

-   EMOL. (12 de Julio de 2021). Son casi el 99% de las empresas en
    Chile: Lo cifras detrás de las pymes, protagonistas en el debate
    previo a las primarias. El Mercurio.
-   INE . (2019). Sexta encuesta de microemprendimiento . Instituto
    Nacional de Estadísticas y la Unidad de Estudios del Ministerio de
    Economía, Fomento y Turismo. Obtenido de
    <https://www.economia.gob.cl/2020/03/11/sexta-encuesta-de-microemprendimiento-eme6.htm>
    Wooldridge, J. (2004). Analisis de regresión lineal. En J.
    Wooldridge, Introducción a la econometría (4th edition ed.). Cengage
    Learning.
-   Hlavac, Marek (2018). stargazer: Well-Formatted Regression and
    Summary Statistics Tables.
-   <https://github.com/fhernanb/libro_regresion/blob/master/14-multicoli.Rmd>

```{=tex}
\newpage
\section{Anexos}
\subsubsection{Anexo I: “Muestra de EME”.}
```
```{r echo=FALSE, message=FALSE, warning=FALSE}
library(flextable)
library(dplyr)


Variable <- c("ID", "region", "sexo", "nacionalidad", "educ", "motivacion",
              "financiamiento","sector","N_dueños","N_dueñas","N_dias_trabajo",
              "Ganancia_2018","SII","permiso_patente","N_trabajadores",
              "capacitacion","grupo_edad","gasto_anual")
Tipo <- c("Cualitativa","Cualitativa","Cualitativa","Cualitativa","Cualitativa","Cualitativa",
          "Cualitativa","Cualitativa","Cuantitativa","Cuantitativa","Cuantitativa",
          "Cuantitativa","Cualitativa","Cualitativa","Cuantitativa",
          "Cualitativa","Cualitativa","Cuantitativa")
Descripcion <- c("ID o folio del entrevistado/a",
                 "Región a la que pertenece",
                 "Sexo de la persona (f/m)",
                 "Chilena / extranjera",
                 "Nivel de Educación",
                 "Motivación principal para iniciar su actual negocio propio",
                 "Fuente principal de financiamiento para dar pie al negocio.",
                 "Actividad Principal que desarrolla el emprendedor.",
                 "Número de hombres que son dueños o socios del negocio.",
                 "Número de mujeres que son dueñas o socias del negocio",
                 "Cantidad de días que trabaja semanalmente en su negocio.",
                 "Ganancia por venta durante el año 2018 (en CLP)",
                 "¿Ya inició actividades en el SII?",
                 "¿El emprendedor cuenta con patente o permiso municipal?",
                 "Cantidad de trabajadores",
                 "¿El emprendedor recibió capacitación?",
                 "¿A qué grupo de edad pertenece el emprendedor?",
                 "Gastos totales anuales")
df <- cbind(Variable, Tipo, Descripcion) %>% data.frame()
df %>% 
  flextable() %>% 
  theme_booktabs() %>% 
  autofit() %>% 
  set_caption(caption="Variables a trabajar")
```

\subsubsection{Anexo II: "Medidas de Localización"}

```{r echo=FALSE, message=FALSE, warning=FALSE}
library(skimr)
library(dplyr)
library(flextable)
library(officer)


EME <- EME %>%
filter(Ganancia_2018>=0) #tomaremos en cuenta solo ganancias, no pérdidas

medidas <- EME %>% #eliminamos las observaciones "no sabe"
  skim() %>%
  yank("numeric") %>%
  data.frame() %>%
  select(-c(complete_rate, n_missing, hist))

colnames(medidas) <- c(skim_variable= "variable",
                       mean= "mean",
                       sd="sd",
                       p0="p0",
                       p25="p25",
                       p50="p50",
                       p75="p75",
                       p100="p100")
medidas$mean <- round(medidas$mean, 2)
medidas$sd <- round(medidas$sd, 2)
medidas$p50 <- round(medidas$p50, 2)
medidas$p0 <- round(medidas$p0, 2)
medidas$p75 <- round(medidas$p75,2)
medidas$p100 <- round(medidas$p100,2)
medidas$p25 <- round(medidas$p25,2)
qflextable(medidas) %>% 
  set_caption(caption="Estadística Descriptiva") %>% 
  footnote(i=4, j=1, value =as_paragraph(c("Las ganancias del año 2018 están en escala de millones de pesos (clp) para facilitar la lectura.")), ref_symbols = c("1"), part = "body") %>%
  footnote(i=6,j=1, value = as_paragraph(c("Los gastos del año 2018 están en escala de millones de pesos (clp) para facilitar la lectura.")), ref_symbols = c("2"), part = "body")

```

\subsubsection{Anexo III: "Ganancias de hombres y mujeres sepun rubro"}

```{r}
EME %>%
  filter(sector!="NA") %>%
  ggplot(aes(x=Ganancia_2018, y=sector, fill=sector)) +
  geom_col() +
  facet_wrap(~sexo) +
  ylab("Sector Industrial") +
  xlab("Ganancias Año 2018") +
  ggtitle("Ganancias por sector Industrial 2018") +
  theme_bw() +
  theme(legend.position="none")
```

Siendo 1: hombres, 2: mujeres.
