---
title: "tutoria"
author: "Cai Daniel Guajardo Ligueño"
date: "2023-05-14"
output: pdf_document
---

```{r setup, include=FALSE}
knitr::opts_chunk$set(
	echo = TRUE,
	message = FALSE,
	warning = FALSE
)
```
# Resumen
* Los comentarios en R comienzan con un "#".
* Para asignar un valor a un objeto se utiliza "=" o "<-". Por ejemplo:
Al objeto llamado "a" le daremos el valor 5 y al objeto llamado "b" le daremos el valor 3. Es decir, si sumamos ambos objetos, el resultado será 8. Se muestra a continuación:

```{r}
a <- 5
b <- 3
a+b
```
* Hay diferentes tipos de objetos. Los objetos **a** y **b** son números enteros. También existen objetos de tipo caracter y lógicos. Por ejemplo:
```{r}
entero <- 5
caracter <- "chile"
logico <- a==entero
```

# Vectores
Los vectores son objetos que tienen asignados más de un valor y todos sus elementos son del mismo tipo (caracter, lógico o numérico). Por ejemplo:
```{r}
continentes <- c("América","Asia","Oceanía","África","Europa")
divisores_de_12 <- c(1,2,3,4,6,12)
x <- c(4,"cuatro") # lo toma como caracter incluso si hay un número
```

### Tarea de vectores
- Defina una progresión aritmética de paso 3, que empiece del 5 y tenga 50 elementos.
```{r}
vector1 <- sequence(50, 5, 3)
print(vector1)
sequence(nvec = 50, from=5, by=3)
```
- Aplique una repetición al vector c(1,2,3,4) para que los valores se repitan 100 veces uno a continuación del otro.
```{r}
vector2 <- c(1,2,3,4)
rep(vector2,100)
```
- Aplique otra repetición al vector anterior para que primero se repita el primer número 100 veces, luego el segundo y así sucesivamente.
```{r}
rep(vector2, each=100)
```
- Adicionalmente, ¿qué tendría que hacer si quiero repetir una determinada cantidad de veces uno o más números del vector? Por ejemplo que el 1 se repita 20 veces, el 2 se repita 5 veces, el 3 40 veces y el 4 10 veces.
```{r}
rep(vector2, c(3,50,2,10))
```
# Dataframes
Los *dataframes* son tablas básicamente. Tienen filas y columnas. Para crear un dataframe con los vectores que tenemos, todos los vectores deben ser del mismo largo, es decir, deben tener la misma cantidad de elementos.
```{r}
vector1 <- c("manzana","plátano","arándano","uva")
vector2 <- c(2,5,7,3)
vector3 <- c(800,600,1300,500)
df1 <- data.frame(frutas = vector1,
                  unidades = vector2,
                  precio = vector3)
df1

```
# Importar datos desde Excel
Para importar una base de datos, lo más simple es ir a **Enviroment**>**Import Dataset**>**From Excel** y buscar el archivo excel.
```{r}
# library(readxl)
# laboral <- read_excel("laboral.xlsx")
# laboral
```

# Trabajar con bases de R 
```{r}
color_ojos <- data.frame(HairEyeColor)
```

* Para ver los valores de cierta fila y columna dentro de la base se utilizan los corchetes:
```{r}
color_ojos[1,3] #fila 1, columna 3
color_ojos[1,] # toda la fila 1
color_ojos[,1] # toda la columna 1
color_ojos[1] # toda la columna 1
color_ojos[[1]] # toda la columna 1
```
* Si queremos obtener sólo una parte (un rango) de los datos:
```{r}
color_ojos[2:30, 2] # datos desde la fila 2 hasta la 30, de la columna 2 (Eye).
```
* Si queremos obtener un rango de datos para todas las columnas:
```{r}
color_ojos[2:30,] # datos de las filas 2 a 30 pero de todas las variables.
```
* Si queremos obtener una parte de una fila:
```{r}
color_ojos[3, 1:2] # obtenemos los datos de la fila 3 para las columnas 1 y 2.
```
* Lo más común al utilizar dataframes, es usar el operador "$" para seleccionar una columna o una fila:
```{r}
color_ojos$Hair #seleccionar columna
color_ojos$Hair[3] #seleccionar columna y fila
```

* Ahora, para filtrar datos utilizamos operadores lógicos como "|" e "&". Por ejemplo, si queremos saber de qué color son los ojos sólo de los **hombres**:
```{r}
color_ojos[color_ojos[,3]=="Male",2]
```


